臺灣高等法院民事判決　　　　　　　　 94年度重上字第349號
上　訴　人　清石營造有限公司
法定代理人　甲○○
訴訟代理人　曾文杞律師
被 上訴 人　交通部公路總局第四區養護工程處
法定代理人　乙○○
訴訟代理人　李秋銘律師
複 代理 人　黃金亮律師
當事人間請求給付工程款事件，上訴人對於中華民國94年 5月18
日臺灣宜蘭地方法院92年度重訴字第72號第一審判決提起上訴，
本院於96年4月17日言詞辯論終結，判決如下：
    主      文
原判決關於駁回上訴人後開第二項之訴部分，及關於上訴部分訴
訟費用之裁判均廢棄。
被上訴人應再給付上訴人新台幣拾萬捌仟陸佰玖拾元及自民國
92年12月10日起至清償日止，按週年利率5%計算之利息。
其餘上訴駁回。
第一、二審訴訟費用關於上訴部分，由被上訴人負擔四十分之一
，餘由上訴人負擔。
    事實及理由
壹、程序方面：
    本件被上訴人法定代理人原為吳進興，嗣於民國95年9月1日
    變更為乙○○，有交通部95年8月30日交人字第0950008388
    號令附卷可稽（見本院卷(二)第46至48頁），經其以書狀聲明
    承受訴訟，核無不合，應予准許。
貳、實體方面：
一、上訴人起訴主張：
  (一)伊前承攬被上訴人「台七丙線22K＋100～23K＋380廣興大橋
    拓寬工程」（下稱系爭工程），合約金額為新台幣（下同）
    1億3660 萬元，如有增減，則按照實際驗收數量結算，工程
    完工期限約定於720日曆天期限完工。系爭工程自87年5月27
    日開工後，因可歸責於被上訴人之事由，無法如期完工，經
    被上訴人准予展延工期至90年12月 3日始完成工程，共計延
    長工期 567日，被上訴人已依展延工期之日數，給付伊「品
    管工程師費」及「營造綜合保險費」，惟尚有因展延工期致
    增加合約相關「甲方（被上訴人）公區辦公室費用」、「交
    通施設及管理維護費」、「安衛設施及管理維護費」、「環
    保設施及管理維護費」、「管理費」等費用及保證金手續費
    109萬9868 元迄未給付，依系爭工程合約單價比例計算，被
    上訴人應給付伊575萬9823元。
  (二)系爭工程原本設計擋土牆以鋼軌樁施設，然因鋼軌樁強度不
    足，有安全之顧慮，經被上訴人函請設計監造之環太顧問股
    份有限公司（下稱環太公司）核算考量是否應予變更，環太
    公司函覆應予變更，改為施作Ｈ型鋼，被上訴人乃指示伊改
    為施作Ｈ型鋼，該Ｈ型鋼打拔設置費合計支出 308萬4893元
    ，另應加計綜合保險費、利潤及管理費33萬9338元，共計34
    2萬4231元。
  (三)系爭工程之廢方處理，原訂由承包商自尋棄土場，並擬妥棄
    土計畫及附具棄土地點土地所有人同意書、土地謄本、戶口
    名簿影本等，經被上訴人核可後，依計畫處理廢方，伊均已
    依約定辦理，詎被上訴人竟違反系爭工程合約，廢止原有之
    棄土計畫及場所，要求伊改依內政部營建署頒佈之「營建廢
    土處理方案」辦理，並以伊未提出「合法場所證明」、「同
    意書」、「處理計畫書」為由，而不為廢土處理工程之估驗
    ，並拒絕給付伊已完成廢方處理之費用合計646萬4763元。
  (四)另因被上訴人於系爭工程設計時未確實查勘地質，致伊在羅
    東端左側擋土牆施作預力基樁時，僅入土 4.5公尺即遭損壞
    ，無法打至設計之深度，經兩造會勘後，被上訴人指示伊以
    補樁方式處理，該補樁之費用包括補樁10支（每支12M ）之
    打設費用、因補樁而加大基礎之混擬土、鋼筋及打樁運輸費
    用為42萬4004元，另加計 11%之營造綜合保險費、利潤及管
    理費4萬6662元，合計為47萬866元。爰依據系爭工程合約之
    法律關係、民法第 240條、第267條、第509條規定或情事變
    更原則提起本件訴訟，請求擇一請求權基礎，判命：被上訴
    人應給付上訴人上開展延工期、Ｈ型鋼設置、廢方處理費用
    及預力基樁補樁等費用合計1611萬9683元及自起訴狀繕本送
    達被上訴人之翌日起至清償日止，按年息5%計算之利息，並
    應於給付時加計以5%計算之加值型營業稅。
二、被上訴人則以：
  (一)依系爭工程合約第 4條合約條件（五）之約定，工程投標須
    知補充說明屬於合約之一部分，而依台灣省交通處公路局工
    程投標須知補充說明（下稱系爭工程投標須知補充說明）第
    15條(二)規定，須因被上訴人之因素而全面停工之工程，且基
    於實際需要，承包商仍繼續辦理工地交通、安衛、環保各項
    設施之管理與維護時，上訴人始得請求「安衛、環保設施及
    管理維護費」、「其他交通施設及管理維護費」、「其他安
    衛設施及管理維護費」、「其他環保設施及管理維護費」等
    4項工程項目經費；惟系爭工程固經5次展延工期，然均非屬
    可歸責於被上訴人之事由所致，且此期間並非全面停工，核
    與上述工程投標須知補充說明之規定不符，故上訴人此部分
    請求並無依據。何況本件僅係工程展期並非工程變更，亦無
    債權人受領遲延之情形；且前述投標須知補充說明已將承攬
    人得請求調整給付之情形明文約定，自無情事變更原則之適
    用，亦無構成不當得利之情形；再者，上訴人未能提出其支
    出費用之相關證據資料，其請求要屬無據。
  (二)系爭工程有關擋土牆設施，原設計採用打拔鋼軌樁 (15M)，
    嗣上訴人於87年 9月16日自行改以Ｈ型鋼施作，則此項增加
    之成本即應由上訴人自行負擔；且上訴人遲至89年 3月21日
    始提出請求變更設計，而被上訴人並未同意，亦無工程變更
    之情形。再者，被上訴人曾以打拔鋼軌樁換算方式計價32萬
    1035元予上訴人，此部分於上訴人請求給付Ｈ型鋼打拔設置
    費用 308萬4893元時自應扣除。至上訴人就Ｈ型鋼打拔設置
    費用所請求加計 11%之營造綜合保險費、利潤及管理費合計
    33萬9338元部分，並未提出請求權依據及相關證據，則上訴
    人此部分之請求應無理由。
  (三)上訴人雖曾提出系爭工程之棄土計畫書，並經被上訴人同意
    備查，然被上訴人認為先前所核准之棄土計畫書未能符合內
    政部86年1月18日台（86）內營字第8601218號函頒之「營建
    廢棄土處理方案」之規定，乃廢止原先之核准，並通知原告
    依照前述處理方案規定辦理，其後上訴人即未提送棄土計畫
    書及有關處理廢方之憑證，依照系爭工程合約施工補充說明
    第5點規定，被上訴人無從計價。又系爭工程於施工期間，
    防汛道路之土方所有權歸屬於經濟部水利署第一河川局（下
    稱第一河川局），該局曾於89年11月27日至現場會勘，要求
    防汛道路開挖土方不得外運，惟上訴人私自外運土方，嗣經
    被上訴人於90年 3月14日以（90）四工南字第1481號函通知
    上訴人違反第一河川局之主張及系爭合約土方處理相關規定
    ，故該部分廢方處理不予計價。此外，上訴人並未提出棄土
    載運紀錄，並備妥棄土載運執行紀錄報告書及棄土後彩色照
    片等文件以證明其確已依約完成廢方處理，亦未提出任何證
    據以證明其確為棄土載運，故上訴人請求被上訴人給付其完
    成廢方處理之費用646萬4763元，即屬無據。
  (四)「公路工程施工說明書」屬系爭合約之一部分，依該說明書
    混凝土基樁施工說明書第11條規定，如因打樁不當、打入不
    適當位置或打至設計圖所示標高以下之情形，應由上訴人自
    行負擔相關費用；而系爭工程羅東端左側擋土牆基礎預力基
    樁打設，有10支預力基樁未打設至設計深度即發生損壞情事
    ，其大多為基樁於土層內斷樁及基樁垂直向劈裂等不正常損
    壞，經兩造會勘後，結論為以補樁方式處理，上訴人自不得
    請求此部分費用。又被上訴人否認上開基椿發生損害之原因
    ，係因實際地質情形與被上訴人提供之地質調查報告不符所
    導致；且依民法第508條第1項規定，於被上訴人受領前，工
    作毀損、滅失之危險，應由上訴人負擔，縱使上訴人主張係
    因地質因素而致原設計基樁無法打至設計深度之情屬實，其
    危險仍應由上訴人負擔，被上訴人既無指示不當，亦無提供
    材料瑕疵等情事，上訴人主張依民法第509條規定請求補樁
    費用，自屬無據。
三、原審判決被上訴人應給付上訴人 381萬2756元（即展延工期
    費用100萬6478元、Ｈ型鋼設置費用276萬3858元、預力基樁
    補樁費用4萬2420元)，及自92年12月10日起至清償日止，按
    年息百分之五計算之利息，並駁回上訴人其餘之請求；上訴
    人就原審駁回其請求1230萬6927元本息及加值型營業稅部分
    提起上訴，被上訴人則未聲明不服，則原審判命被上訴人給
    付 381萬2756元本息部分，已告確定。上訴人之上訴聲明為
    ：(一)原判決關於駁回上訴人在第一審其餘之訴部分廢棄。(二)
    上開廢棄部分，被上訴人應再給付上訴人1230萬6927元及自
    92年12月10日起至清償日止，按年息百分之五計算之利息，
    並應於給付1611萬9683元時，加計以 5％計算之加值型營業
    稅。被上訴人則於本院答辯聲明：上訴駁回。
四、本件經依民事訴訟法第463條準用同法第270條之1第1項第3
    款規定，整理並協議簡化爭點及不爭執點後，兩造同意僅就
    言詞辯論時所陳述之事實及主張之法律關係為論斷。查上訴
    人主張兩造間訂有系爭工程合約，合約金額為 1億3660萬元
    ，如有增減，按照實際驗收數量結算，工程完工期限約定於
    720日曆天完工，系爭工程自87年5月27日開工後，無法如期
    完工，經被上訴人准予展延工期567日，至90年12月3日始完
    成工程，被上訴人已依展延工期之日數，給付上訴人「品管
    工程師費」及「營造綜合保險費」；系爭工程原本設計擋土
    牆係以鋼軌樁施設，而上訴人已完成施作Ｈ型鋼打拔設置，
    並支出費用 308萬4893元，惟被上訴人迄未給付；又上訴人
    已將預力基樁斷樁情形及時通知被上訴人，並已完成補樁工
    作；另系爭工程投標須知補充說明、系爭工程施工補充說明
    、公路總局所製「交通、安衛、環保施工說明書」及「公路
    工程施工說明書」等件，均為兩造就系爭工程所訂合約條件
    之一部等情，有系爭工程合約書在卷可稽 (見原審卷(一)第18
    至26頁) ，並為被上訴人所不爭執，堪信上訴人此部分事實
    之主張為真正。惟上訴人主張系爭工程因可歸責於被上訴人
    之事由而展延工期，且環太公司已變更系爭工程擋土牆施設
    ，上訴人係依被上訴人指示改為施作Ｈ型鋼，並依系爭工程
    合約之要求處理工程廢方；另因被上訴人於系爭工程設計時
    未確實查勘地質，致上訴人無法施作預力基樁，故被上訴人
    應給付上訴人所支出之展延工期費用、Ｈ型鋼設置費用、廢
    方處理費用及預力基樁補樁費用等情，則為被上訴人所否認
    ，並以前開情詞置辯，是本件應予審究之爭點厥為：(一)系爭
    工程展延工期是否因可歸責於被上訴人之事由所致？上訴人
    得否請求因展延工期而支出之費用？(二)系爭工程擋土牆設施
    之鋼軌樁設計改以施作Ｈ型鋼打拔設置時，被上訴人是否已
    給付其中32萬1035元？上訴人得否就其支出施作Ｈ型鋼費用
    ，請求被上訴人再給付加計11％之營造綜合保險費、利潤及
    管理費即33萬9338元？(三)上訴人是否已依約履行系爭工程廢
    方處理，而得請求被上訴人給付廢方處理費用？(四)上訴人得
    否請求被上訴人給付其餘 9支預力基樁之補樁費用？上訴人
    得否就其施作預力基樁之補樁費用，請求被上訴人再給付加
    計11％之營造綜合保險費、利潤及管理費即 4萬6662元？茲
    析述如下：
  (一)系爭工程展延工期是否因可歸責於被上訴人之事由所致？上
    訴人得否請求因展延工期而支出之費用：
  1.上訴人主張：系爭工程因被上訴人工地地質調查不實，致該
    工程自87年10月21日起即因三星端引道採平面或立體交叉方
    式、羅東端引道預力基樁補樁未經被上訴人核定及颱風、豪
    雨等因素無法施作，而停工至88年1月7日始復工；其後復因
    安排打樁機具及取消打設基樁因素而展延工期 216天，此均
    屬可歸責於被上訴人之事由。又被上訴人有提供不受干擾之
    工作場所予上訴人之義務，故三星引道採立體交叉方式因地
    方抗爭致展延工期 235日，及因鄰地地主之界址爭議而展延
    工期18日，亦屬可歸責於被上訴人之事由，再加上颱風因素
    之展延工期，總計展延工期 567天，而伊因展延工期致增加
    合約相關「甲方（被上訴人）公區辦公室費用」、「交通施
    設及管理維護費」、「安衛設施及管理維護費」、「環保設
    施及管理維護費」、「管理費」及保證金手續費等支出，伊
    自得依系爭工程合約第10條工程變更之約定、不當得利之法
    律關係、民法第240條受領遲延、第227條之2第1項及民事訴
    訟法第397條第1項情事變更原則之規定，請求被上訴人給付
    伊因系爭工程展延工期所支出之費用575萬9823元 (其中100
    萬6478元業經原審准許) 等語。被上訴人則辯稱：系爭工程
    經5次展延工期，合計567天，均屬於不可歸責雙方當事人之
    事由所致，且上訴人於此期間亦非全面停工，核與系爭工程
    投標須知補充說明第15條所載得向被上訴人請求給付交通、
    安衛、環保等設施及管理維護費之約定不符。至系爭工程係
    因地主對於界址有所質疑，乃進行鑑界而停工，並非被上訴
    人之設計錯誤以致踰越界址，且經過鑑界後，上訴人仍依原
    先設計之圖說進行施作，並無變更設計之情事，可證被上訴
    人原先之設計確無越界情事，即非可歸責於被上訴人；何況
    上開界址爭議實際影響之工期僅為90年5月12日至90年5月29
    日之18天，而被上訴人就此部分亦同意展延18天，上訴人自
    不得請求因展延工期而支出之費用等語。
  2.關於系爭工程展延工期是否因可歸責於被上訴人之事由部分
    ，經查：
    (1)系爭工程自87年5月27日開工後，歷經5次展延工期，依被
      上訴人提出上訴人不爭執真正之工期變更統計表、工程期
      限變更報告所示(見原審卷(一)第227頁、第229頁、第236頁
      、第256頁、第277頁、第285頁)，歷次展延工期之期間及
      原因分別為：第一次展延工期係因預力基樁補樁及颱風
      、豪雨等因素，自87年10月20日停工至88年1月7日復工，
      共計停工79天，致原訂竣工日期89年5月15日 (即720日曆
      天) ，因而展延預定於89年8月2日完工；第二次展延工
      期係因地方抗爭三星端引道與防汛道路採立體交叉方式而
      無法施工，至三星端引道於88年11月 3日實際動工時止，
      共需展延235天，致竣工日期由89年8月2日展延至90年3月
      25日；第三次展延工期係自88年11月 3日安排打樁機具
      時起，因無法打設至設計高程，經報請被上訴人勘查，至
      同意取消打設基樁，申請鋼筋用料到場，其間影響工期而
      須展延216天，致竣工日期由90年3月25日展延至同年10月
      27日；第四次展延工期係本件工程自開工以來，因颱風
      、豪雨因素而停工之期間，除上述87年10月20日起至88年
      1月7日之79日外，尚有87年8月4日、87年8月5日、89年9
      月10日、89年10月31日、89年11月1日、90年7月4日、90
      年7月5日、90年7月29日、90年7月30日等合計 9日，及鄰
      地地主對於土地界址有異議，阻擾施工而影響工期18天，
      共需展延工期27日，致竣工日期由90年10月27日展延至90
      年11月23日；第五次展延工期係因90年 9月15日起至同
      年9月19日止受納莉颱風影響5日，及90年 9月24日起至同
      年9月28日止受奇馬颱風影響5日，共需展延工期10日，致
      竣工日期由90年11月23日展延至90年12月3日。
    (2)上開展延工期原因，其中颱風、豪雨係屬天候之不可歸責
      於雙方當事人之事由，而自87年10月20日停工至88年1月7
      日復工之停工79日原因，依被上訴人報請交通處以88年3
      月16日 (88)交二字第10368號函核准停工之函文記載：「
      因颱風豪雨與預力基樁補樁及三星端引道立體交叉方式未
      定案等多項因素影響工進」等語 (見原審卷(一)第228頁)，
      固有包含預力基樁補樁及三星端引道立體交叉方式未定案
      之停工原因；惟依工程施工記錄卡所載，自87年10月20日
      起至88年1月6日止之停工原因，均逐日記載「颱風」、「
      河水暴漲」或「河床水位高，無法施工」等語 (見原審卷
      (一)第230頁反面至235頁反面) ，可見停工79日係因颱風、
      河床水位高等天候因素而無法施工，即使無預力基樁補樁
      及三星端引道立體交叉方式未定案之情形，實際上仍因天
      候因素而需停工。何況依監工日報表所示，其中僅87年10
      月21日起至同年11月 1日止之12日停工原因記載：「三星
      端引道採平面或立體交叉不能定案，羅東端基樁破樁，如
      何補樁不能定案，河內河水暴漲，所以無法施工」等語，
      其餘均記載：「停工」，未具任何理由，此有87年10月21
      日至88年1月7日之監工日報表附卷可參(見本院卷(一)第100
      至336頁)；再參酌上述監工日報表記載之氣候，除87年11
      月7日、同年11月8日、11月16日等 3日外，均為下雨的天
      氣，益徵颱風、豪雨確為造成停工79日之主要原因，故被
      上訴人抗辯此部分展延工期係不可歸責於被上訴人之事由
      ，即非無據。從而，因颱風而第一次展延工期79日、第四
      次展延工期 9日、第五次展延工期10日，合計98日，均屬
      不可歸責於兩造之事由。
    (3)又因地方抗爭而展延工期共有 2次，其中一次因系爭工程
      原設計三星端引道與防汛道路採立體交叉方式，但因地方
      反對而無法施工，其間經多次協調，最後由宜蘭縣政府於
      88年 7月14日召開協商會議，確定仍維持立體交叉方式施
      工，惟仍影響三星端及羅東端引道左側基樁及擋土牆無法
      依原計畫一次施工，共需展延工期 235日等情，有上訴人
      不爭執真正之89年9月10日工程期限變更報告在卷可佐(見
      原審卷(一)第236頁)，可見此次展延工期純係地方抗爭所致
      ，並非被上訴人之設計有何錯誤，衡情顯難歸責於被上訴
      人。至鄰地地主就土地界址爭議而阻擾施工，致展延工期
      18日部分，係因系爭工程施作三星端右側防汛道路開挖打
      設擋土牆設施時，三星鄉○○段 800地號土地地主對土地
      界址有異議，阻撓施工，上訴人於90年4月6日函知被上訴
      人後，被上訴人隨即於同年4月9日申請鑑界，經羅東地政
      事務所現場施測，並於90年 5月29日指界確定，依修正施
      工進度表，實際影響工期僅90年5月12日至同年5月29日之
      18日，有工程期限變更報告在卷可按  (見原審卷(一)第277
      頁) ，上訴人對此18日展延工期之計算並不爭執 (見本院
      卷(二)第25頁) ，惟主張現場施測後，有退縮施作位置，可
      歸責於被上訴人等語，並聲請傳喚其工地負責人丙○○到
      庭作證。證人丙○○固附合上訴人稱：經過鑑界後，工程
      有退縮云云；惟查：丙○○同時證稱：退縮多少，伊記不
      得了；照鑑界之結果，預定施工之地點有無在地主的土地
      上，伊無法確定等語 (見本院卷(二)第34頁) ，可見丙○○
      不能證明被上訴人原設計施工之地點是否占用鄰地，則其
      片面陳稱退縮施作云云，自無可採。參以經過鑑界後，上
      訴人仍依照原先設計之圖說施作，並無申請被上訴人變更
      設計之情事，益徵被上訴人原先之設計並未占用鄰地，足
      證地主對於界址之爭議，係其誤判所致，並非被上訴人之
      設計錯誤所致。而上開地方抗爭及地主阻撓施作，致分別
      停工 235日及18日，均屬第三人之行為所致，且非兩造當
      事人所能預見及控制，應屬不可歸責於兩造之事由。
    (4)另第三次展延工期 216日，係因系爭工程原設計打設基樁
      ，惟安排打樁機具後，三星端側車道有 3支基樁無法打設
      至設計高程，且被上訴人對於地質狀況無法判定，嗣經環
      太公司評估後，始完成擋土牆之變更設計，而取銷打設基
      樁，致影響工程進度，有工程期限變更報告附卷可稽（見
      原審卷(一)第256頁 ），係屬可歸責於被上訴人之事由所致
      。綜上，系爭工程展延工期共計 567日，其中可歸責於被
      上訴人之事由所致者，僅第三次展延工期之 216日；其餘
      351 日之展延工期，均屬不可歸責於兩造當事人之事由所
      致。
  3.依系爭工程合約第 4條約定，系爭工程投標須知補充說明係
    屬於合約之一部分，而系爭投標須知補充說明第15條約定：
    「『安衛、環保設施及管理維護費』、『其他交通設施及管
    理維護費』、『其他安衛設施及管理維護費』、『其他環保
    設施及管理維護費』等四項工程項目經費：如屬甲方 (指被
    上訴人) 因素而全面停工之工程，基於實際需要，承包商仍
    繼續辦理工地交通、安衛、環保各項設施之管理與維護時，
    得向本局提出申請，按未完成部分所需之工程費，實際停工
    工期與本工程合約金額、工程合約工期之比例調整給付，其
    他原因概不調整」等語 (見原審卷(一)第138至139頁) ，可知
    因可歸責於被上訴人之事由而全面停工時，上訴人始得依系
    爭工程合約約定，就其繼續辦理工地交通、安衛、環保各項
    設施而支出之管理維護費用，按系爭工程投標須知補充說明
    第15條約定之比例，請求被上訴人給付；至其他原因，則均
    不得請求依合約調整給付。經查：系爭工程展延工期係因可
    歸責於被上訴人之事由所致者，僅有第三次展延工期 216天
    ，然而系爭工程於該次停工期間，其工程進度自88年11月上
    半月記載為41.3%，至89年8月下半月已記載增加為58.2%，
    此有施工記錄卡在卷足佐 (見原審卷(一)第255至276頁)，顯
    然仍有部分工程繼續施作，並非全面停工，即不符合系爭工
    程投標須知補充說明第15條約定之要件；至其餘展延工期
    351 日，均屬非可歸責於被上訴人之事由，亦不適用系爭工
    程投標須知補充說明第15條之約定。是被上訴人抗辯上訴人
    不得依系爭合約約定，請求被上訴人給付因展延工期而增加
    支出之費用，即非無據。
  4.上訴人雖主張系爭工程投標須知補充說明係被上訴人用於同
    類型契約之條款，且於公開招標當時即已擬具，上訴人並無
    得與被上訴人磋商之權利，即令上訴人於不可歸責之情形下
    ，仍需負擔系爭工程展延工期之費用，係令上訴人負擔非所
    能控制之危險，自屬顯失公平，依民法第247條之1之規定，
    應屬無效云云。惟查：
    (1)系爭工程投標須知補充說明係前台灣省交通處公路局依據
      台灣省各機關營繕工程投標須知第26條而訂定，此觀諸被
      上訴人提出之系爭工程投標須知補充說明第 1條規定甚明
      。該投標須知補充說明之條文內容，係由被上訴人之上級
      機關制訂並函知所屬機關，其適用之交易對象並不限於上
      訴人，且參與投標之廠商包括上訴人並無參與修訂之機會
      。又目前交通部公路總局各工程主辦單位於招標前會考量
      各工程之性質而訂定「補充說明」，其條文會列入招標文
      件為合約附件之一，與得標廠商訂約時，亦訂入合約內，
      若招標時未將「補充說明」條款列入招標文件內，訂約時
      ，合約內亦相對不含該文件，此有交通部公路總局93年12
      月29日路新工字第0930054993號函文1紙附卷可參(見原審
      卷(二)第117頁)。可見系爭工程投標須知補充說明在私法交
      易上之性質，係屬被上訴人預定用於同類契約之條款而訂
      定，自為定型化契約條款無疑。
    (2)然系爭工程投標須知補充說明第15條規定：「無論工程數
      量增減與否，合約詳細價目單工作項目列為『一式』者，
      除『保險費』、『安衛、環保設施及管理維護費』、『其
      他交通設施及管理維護費』、『其他安衛設施及管理維護
      費』、『其他環保設施及管理維護費』按下列辦法處理者
      外，其餘概按合約單價給付，不予變更或增減。(一)『保險
      費』：如屬本局（指被上訴人上級機關台灣省交通處公路
      局）之原因而需追加者，得按比例請求本局核給。(二)『安
      衛、環保設施及管理維護費』、『其他交通設施及管理維
      護費』、『其他安衛設施及管理維護費』、『其他環保設
      施及管理維護費』等 4項工程項目經費：如屬甲方（指被
      上訴人）因素而全面停工之工程，基於實際需要，承包商
      （指上訴人）仍繼續辦理工地交通、安衛、環保各項設施
      之管理與維護時，得向本局提出申請，按未完成部分所需
      之工程費，實際停工工期與本工程合約金額、工程合約工
      期之比例調整給付，其他原因概不調整。」（見原審卷(一)
      第138至139頁），可知上開規定係針對可歸責於被上訴人
      之事由而致全面停工時予以規範，既無免除被上訴人之責
      任，反就上訴人因而所得請求之項目及金額而為該條明確
      之規範，並無顯失公平之處可言，上訴人據此指摘系爭工
      程投標須知補充說明為顯失公平之定型化契約條款，依法
      應屬無效者，要屬無據。
    (3)至上訴人提出公平交易委員會86年11月28日（86）公貳字
      第 8605226-005號函文記載之結論：「．．．如有可歸責
      於主辦機關，卻使交易雙方所負之風險顯不對等，而超過
      承包商可預期之完工風險，明顯減損營繕工程效能競爭，
      倘又未能就同一情事要求補償，則不排除涉有顯失公平之
      虞」等語 (見原審卷(二)第107頁)，係以可歸責於定作人即
      被上訴人之事由而發生延長工期為前提，然系爭工程投標
      須知補充說明第15條亦將可歸責於被上訴人之事由而發生
      停工時，上訴人得請求之費用及項目予以規範，兩者並無
      矛盾之處，是上訴人以前開公平交易委員函文之結論而指
      稱系爭工程投標須知補充說明第15條違反上開函文意旨，
      有顯失公平云云，顯有誤會。
    (4)從而，系爭工程投標須知補充說明第15條約定雖屬定型化
      條款，然無顯失公平之處，仍屬有效，故該條款當然屬於
      系爭工程合約內容之一部。上訴人主張系爭工程投標須知
      補充說明第15條約定違反民法第247條之1之規定而無效云
      云，要無可取。被上訴人依該條款約定，抗辯上訴人不得
      依系爭合約請求被上訴人給付因展延工期而增加支出之費
      用，洵屬有據。
  5.上訴人又主張：系爭工程約定工程期限為 720日，實際上展
    延工期567日，已占系爭工程期限78%以上，達1年又202日，
    致伊損失費用達 575萬元以上，顯非上訴人所得預料，故系
    爭工程展延工期應有民法第227條之2第 1項及民事訴訟法第
    397條第1項情事變更原則規定之適用。何況伊於系爭工程展
    延工期期間，均持續辦理工地相關交通設施、安衛設施及環
    保設施之管理及維護，並未間斷，被上訴人應依系爭工程實
    際驗收數量結算原則給付伊因而所生之費用。至公路工程施
    工說明書中僅係為確定有效之免計工期事由，與伊請求展延
    工期補償無關等語，並提出系爭工程工區辦公室之租賃契約
    書、統一發票、電費及電信費收據等影本為證（見原審卷(一)
    第79至108頁 ）。被上訴人則辯稱：系爭工程投標須知補充
    說明第15條已明白約定如屬被上訴人因素而全面停工之工程
    ，得按比例調整給付上訴人於停工期間繼續辦理工地交通、
    安衛、環保各項設施之管理及維護費，其他原因概不調整，
    顯然已有就情事變更而預為調整給付之約定，故系爭工程應
    無情事變更原則之適用；又依公路工程施工說明書第一章總
    則1.01施工說明書總則 3.2規定，上訴人亦不得請求賠償其
    免計工程日數之損害；何況上訴人並未提出其支付停工期間
    之辦公費用，及交通、安衛、環保等設施之管理維護費憑據
    ，自不得請求給付等語。經查：
    (1)按契約成立後，情事變更，非當時所得預料，而依其原有
      效果顯失公平者，當事人得聲請法院增、減其給付或變更
      其他原有之效果，民法第227之2條第 1項定有明文。查就
      可歸責於被上訴人之事由而停工 216日之部分，因不符合
      系爭工程投標須知補充說明第15條約定之要件，而不得依
      該條款請求被上訴人給付此停工期間增加之費用；其餘不
      可歸責於兩造當事人之事由而致展延工期有 351日，兩者
      相加共計567日。而系爭工程完工期限約定為720天完工，
      上述展延工期合計567日之日數已達預定完工日數之78.75
      % ；換言之，在原預定完工之日數中，有高達78.75%之時
      間，係因不可歸責於兩造當事人之事由及可歸責於被上訴
      人之事由而停工，此顯非兩造訂約當時所得預料。而上述
      期間，並無系爭工程投標須知補充說明第15條之適用，系
      爭工程合約對此亦無相關約定，如將上開展延工期所生之
      不利益，亦即上訴人因此增加之成本費用，全部歸由上訴
      人負擔，難謂公平，自有情事變更原則之適用。本院因認
      就此停工期間所增加之成本費用，如屬可歸責於被上訴人
      之事由所致者，上訴人自得向被上訴人求償；如不可歸責
      於兩造之事由所致者，即應由兩造各自負擔一半，始稱公
      允。
    (2)被上訴人雖舉公路工程施工說明書第一章總則1.01施工說
      明書總則 3.2規定：「如因本局所供之材料供應不足或其
      他非承包商之責任，而影響部分或整個工程之進行時，得
      按實際情形經核定免計日數，承包商仍應於各該原因消失
      後全力趕辦，不得因此提賠償損失或停止結算要求」，據
      以抗辯上訴人不得請求停工期間支出費用之賠償云云。惟
      上述規範意旨係在確定有效之免計工期事由，以免承包商
      負擔逾期之遲延賠償責任，並相對要求承包商於業主同意
      免計工期日數之範圍內，不得反過來要求賠償損失；而本
      件係請求展延工期之補償，即相當於請求約定工期內相關
      費用之給付，自無上述公路工程施工說明書第一章總則1.
      01 施工說明書總則3.2所定不得請求賠償之適用。是被上
      訴人此部分抗辯，委無可採。
    (3)查上訴人主張系爭工程合約原約定之交通設施及管理維護
      費（含旗手）為81萬4666元，安衛設施及管理維護費為24
      萬8131元，環保設施及管理維護費為92萬4717元，固為被
      上訴人所不爭執；惟上訴人於展延工期 567日所增加支出
      之各項費用，並非得依系爭工程投標補充說明第15條之約
      定請求被上訴人給付，已如前述，自無從逕依系爭工程合
      約原約定之交通、安衛、環保設施等各項管理維護費金額
      予以比例調整給付，仍應由上訴人舉證證明其實際所受損
      失，始符合情事變更原則而得由法院增減給付之規定。而
      上訴人於施工期間，先後與第三人俞錫炯訂立租賃契約，
      分別從87年6月1日起至89年5月31日止，及自89年6月1日
      起至90年12月31日止，以每月15000元之租金，承租坐落
      冬山鄉○○段1284地號土地上之鐵皮屋作為施工時之辦公
      室使用，此有租賃契約書2份在卷可憑 (見原審卷(一)第79
      至88頁)；其中從87年6月1日起至89年5月31日止，核屬系
      爭工程合約預定之720天之工程期間所為之租賃行為，屬
      於上訴人在契約範圍內之成本費用，並非情事變更而額外
      增加之費用，自不得向被上訴人求償。另自89年6月1日起
      至90年12月31日止所支出之1年7月之租金成本28萬5000元
      ，係屬可歸責於被上訴人及不可歸責於兩造之事由而致展
      延工期所額外增加之費用，上訴人自得向被上訴人求償。
      則被上訴人應給付上訴人之工區辦公室費用為19萬6785元
      ( 其計算式為：285000×216/567+285000×351/567×
      50%= 196785）。至上訴人提出統一發票、電費及電信費
      收據等影本（見原審卷(一)第89至108頁），主張係其於展
      延工期支出之工區辦公室費用云云，惟為被上訴人所否認
      ；而依各該發票之品名、用費及電信費收據所載地址，復
      未能證明確為工區辦公室費用之單據，自難遽認係上訴人
      於展延工期所支出費用之憑證，則上訴人請求被上訴人給
      付此部分費用，尚屬無據。
    (4)又上訴人因為展延工期而額外支出之履約保證金手續費為
      109萬9868 元，有上訴人提出之保證款項分戶帳明細表影
      本1份附卷可佐（見原審卷(一)第110頁），係屬可歸責於被
      上訴人及不可歸責於兩造之事由而增加之費用，上訴人自
      得向被上訴人求償，被上訴人應給付上訴人此部分之金額
      為75萬9432元 (其計算式為：0000000×216/567+0000000
      ×351/567×50%=759432 ）。至於上訴人請求展延工期其
      餘之交通、安衛、環保設施費用及管理維護費用，與包商
      管理費用，並未提出相關證據資料以為證明，上訴人主張
      逕依系爭工程原約定之各項金額比例調整給付計算，實屬
      無據。
    (5)綜上，本院依上訴人之請求，適用情事變更原則，認上訴
      人得向被上訴人請求給付其因展延工期而增加支出之費用
      為租金辦公室租金費用19萬6785元及履約保證金手續費75
      萬9432元，二者合計為95萬6217元；至於其餘部分之請求
      ，原應無理由，惟原判決就展延工期部分，判命被上訴人
      應給付上訴人 100萬6478元本息，未經被上訴人聲明不服
      ，已經確定，本院就逾上述95萬6217元部分無從審究，故
      上訴人就展延工期之費用請求，應認就逾 100萬6478元本
      息部分，始屬無據。
  6.此外，上訴人復主張：展延工期屬工程變更，被上訴人就伊
    因展延工期所增加支出之費用，應依照系爭工程合約第10條
    約定，按該合約所訂單價計算增減給付；且展延工期係屬被
    上訴人受領遲延，伊亦得請求被上訴人賠償伊提出及保管給
    付物之必要費用；何況展延工期使伊須依原訂報酬，於變更
    方式之情形下延長工作時間，為被上訴人完成工作，係對於
    被上訴人有利，構成不當得利，伊亦得依不當得利之法律關
    係請求被上訴人給付其於展延工期支出之費用等語。惟查：
    觀諸系爭工程合約第10條約定：「工程變更：甲方對本工程
    如有變更計畫及增減工程數量之必要時，乙方接得甲方通知
    後，須依照新計畫辦理。對於增減數量，雙方依照本合約所
    訂單價計算增減之，．．．」之內容，可知所謂工程變更，
    係指工程有變更計畫及增減工程數量導致原訂單價之計算變
    動之情形，而上訴人又未指出展延工期有何造成單價增減之
    情，自非屬工程變更。上訴人主張依系爭工程合約第10條約
    定，請求被上訴人給付其因展延工期而增加支出之費用云云
    ，尚屬無據。次按債權人遲延者，債務人得請求其賠償提出
    及保管給付物之必要費用，固為民法 240條所明文。然查：
    本件雖有可歸責於被上訴人之事由而展延工期 216日之情形
    ，惟系爭工程合約為承攬契約，上訴人須完成工作即廣興大
    橋拓寬工程並提出於被上訴人後，被上訴人始能受領；而上
    訴人於展延工期期間，顯然尚未完成工作而提出給付，被上
    訴人無從為受領，自無受領遲延之情事可言。上訴人主張展
    延工期係屬被上訴人受領遲延云云，顯無可採。再者，縱令
    上訴人主張其於可歸責於被上訴人之事由而展延工期期間，
    確實依系爭工程合約之約定而為各項給付之情屬實，惟被上
    訴人仍係依據系爭工程合約之法律上原因而受利益，非屬不
    當得利。上訴人主張其於展延工期所為之給付，對於被上訴
    人構成不當得利云云，殊屬無據。
  (二)系爭工程擋土牆設施之鋼軌樁設計改以施作Ｈ型鋼打拔設置
    時，被上訴人是否已給付其中32萬1035元？上訴人得否就其
    支出施作Ｈ型鋼費用，請求被上訴人再給付加計11％之營造
    綜合保險費、利潤及管理費即33萬9338元：
  1.原審以兩造就擋土牆工程已合意變更改以Ｈ型鋼施作，而被
    上訴人對於上訴人主張就打拔設置Ｈ型鋼合計支出308萬
    4893元之情，亦不爭執，因認上訴人原得請求被上訴人給付
    308 萬4893元；惟因被上訴人已依據打拔鋼軌樁換算方式計
    價給付上訴人32萬1035元，故上訴人此部分得請求之金額應
    予扣除32萬1035元，因而判決上訴人得請求被上訴人給付之
    Ｈ型鋼打拔設置費用，於276萬3858元之範圍內為有理由，
    逾此部分之請求，為無理由，並駁回上訴人另請求加計11%
    之營造綜合保險費、利潤及管理費即33萬9338元部分之請求
    。上訴人就其敗訴部分上訴，被上訴人則未聲明不服，則上
    訴人請求Ｈ型鋼打拔設置費用，於276萬3858元本息部分，
    已告確定。是本院就此部分應予審究者，即為被上訴人就上
    訴人施作之Ｈ型鋼打拔設置，是否已依據打拔鋼軌樁換算方
    式計價給付32萬1035元？上訴人得否就其支出施作Ｈ型鋼費
    用，請求被上訴人再給付加計11％之營造綜合保險費、利潤
    及管理費即33萬9338元？茲分述之。
  2.查上訴人主張：被上訴人抗辯其已依打拔鋼軌樁換算方式計
    算給付部分Ｈ型鋼施作費用云云；惟被上訴人所給付者，係
    部分高程較低之擋土牆以鋼軌樁施作之費用，並非伊請求擋
    土牆改以Ｈ型鋼施作之部分，且依被上訴人提出營繕工程結
    算書所示（原審卷(一)第297至299頁），被上訴人所給付之費
    用係打設15M鋼軌樁共計143M，以每M2245元計算，總計32萬
    1035元，與Ｈ型鋼打拔設置費用每M為1萬6756元不同，且Ｈ
    型鋼尚需支付租金每日45元，足證被上訴人給付32萬1305元
    與Ｈ型鋼打拔設置無關，自不能於伊請求Ｈ型鋼施作費用中
    扣除等語。被上訴人則辯稱：系爭工程有關擋土牆設施，原
    設計以打拔鋼軌樁施設，嗣上訴人於87年 9月16日自行改以
    Ｈ型鋼施作，至89年 3月21日始提出請求變更設計，惟被上
    訴人並未同意，故被上訴人即以打拔鋼軌樁換算方式計價32
    萬1035元予上訴人，此部分於上訴人請求給付Ｈ型鋼打拔設
    置費用時自應扣除等語。經查：
    (1)系爭工程原設計擋土牆係以鋼軌樁施設，經上訴人以原設
      計擋土牆以鋼軌樁施設之強度不足，有安全上顧慮為由，
      函知被上訴人，復經被上訴人函請設計監造之環太公司研
      議是否要變更設計，嗣經環太公司函覆使用Ｈ型鋼施作之
      檢算擋土分析及租用單價報告等事實，有上訴人提出被上
      訴人於89年4月14日（89）四工工字第05769號函、被上訴
      人所屬南澳工務段於90年7月12日（90）四工南字第3916
      號函及環太公司於90年10月2日90環字第10001號函等影本
      各1件附卷可參 (見原審卷(一)第29至31頁)。其後兩造曾於
      91年11月14日會同環太公司人員就Ｈ型鋼打拔設置費召開
      協調會議，並獲致結論：Ｈ型鋼打拔設置租金費用依51支
      每月租金計算，每支每天租金市價約45元（含運費），另
      外打拔機具費，因現場實際地質狀況為砂礫土壤，經參考
      局頒工料分析表「打拔鋼軌樁」項及工地實際打拔結果每
      51支打拔時間約為36小時等語，亦有上訴人提出之會議紀
      錄影本1份在卷可按 (見原審卷(一)第32至33頁)。則原設計
      既有瑕疵，經上訴人請求改以Ｈ型鋼施作時，被上訴人並
      未表示反對之意見，且兩造亦曾就Ｈ型鋼打拔設置費之計
      算標準召開協調會並獲致結論，顯見兩造對於改以施作Ｈ
      型鋼打拔設置已達成合意，而構成系爭工程合約第10條約
      定之工程變更。被上訴人抗辯未同意擋土牆設施之鋼軌樁
      設計改以Ｈ型鋼施作云云，委不足採。
　  (2)觀諸被上訴人提出營繕工程結算明細表所載給付之工程項
      目，並無Ｈ型鋼打拔設置之項目，固可認被上訴人並未以
      Ｈ型鋼打拔設置之工程項目給付上訴人該部分工程費用；
      惟細繹項次編號 27之「打拔鋼軌樁（15M）」之工程項目
      ，業經結算數量143M，而給付上訴人32萬1035元，並註明
      「其中89M為Ｈ型鋼樁」，此有營繕工程結算明細表節本2
      紙在卷可稽 (見原審卷(一)第298至299頁) 。實際上系爭工
      程打拔鋼軌樁（15M）之結算數量143M中，係包含15M鋼軌
      樁打設25M，及15MＨ型鋼打設117.6M，合計143M (以四捨
      五入計算) 。其中15MＨ型鋼打設117.6M部分，有88年6月
      11 日工程施工分期檢查報告表所示之14M、89年1月3日工
      程施工分期檢查報告表所示之14.6M、90年6月14日工程施
      工分期檢查報告表所示之34.5M、90年8月22日工程施工分
      期檢查報告表所示之 54.5M，此有上開工程施工分期檢查
      報告表在卷可佐 (見本院卷(二)第135至138頁）。其中90年
      6  月14日及90年8月22日均在上訴人申請變更改以Ｈ型鋼
      施作之後，故該 2次工程施工分期檢查報告表之查驗項目
      均已記載「Ｈ型鋼打設」，而該 2次數量合計為 89M (即
      34.5M +54.5M＝89M)，核與上開營繕工程結算明細表節本
      所載「其中89M 為Ｈ型鋼樁」相符。是被上訴人抗辯其雖
      不同意上訴人改以Ｈ型鋼施作，惟實際上已就其中部分打
      拔設置Ｈ型鋼費用以打拔鋼軌樁換算方式計價32萬1035元
      給付之情，洵屬有據。上訴人主張被上訴人此部分所給付
      者，係部分高程較低之擋土牆以鋼軌樁施作之費用云云，
      並未舉證以實其說，要無可採。則被上訴人主張就上訴人
      請求給付之Ｈ型鋼打拔設置費用應扣除32萬1035元，即屬
      有據；上訴人主張不應扣除此部分給付云云，洵無可取。
  3.上訴人又主張：依系爭工程合約第 4條約定，工程估價單為
    合約條件之一，且工程詳細價目單就施工費用之計算，係以
    直接工程費加計 1％之營造綜合保險費、10％之包商利潤及
    管理費（原為15%，扣除營業稅5%後得之），二者合計為11%
    ；而本件Ｈ型鋼打拔設置係被上訴人變更工程，且已實際施
    作，依系爭工程合約第10條及第 5條約定，本件計付Ｈ型鋼
    打拔設置費用時，自應按伊實作驗收數量結算加計11％之營
    造綜合保險費、利潤及管理費即33萬9338元等語。被上訴人
    則辯稱：上訴人就其請求加計 11%之營造綜合保險費、利潤
    及管理費合計33萬9338元部分，並未提出該等費用之請求權
    依據及相關之證據加以證明，其此部分請求應無理由等語。
    經查：工程詳細價目單為合約條件之一，此觀系爭工程合約
    第4條約定自明。而兩造就系爭工程擋土牆之施作已合意變
    更改以Ｈ型鋼施作，析如前述，則被上訴人對於上訴人請求
    打拔設置Ｈ型鋼費用部分，亦應依系爭工程合約約定之計算
    方式給付，自不待言。依上訴人提出工程詳細價目單之記載
    （見原審卷(二)第113頁 ），係就各項工程價目臚列金額，再
    加計1％之營造綜合保險費及15％之包商利稅及管理費(含營
    業稅5％)計付，是上訴人主張就原審判決被上訴人應給付之
    Ｈ型鋼打拔設置費用276萬3858元另加計11%計算之營造綜合
    保險費、利潤及管理費用即30萬4024元給付，洵屬有據。至
    上訴人就其餘Ｈ型鋼打拔設置費用32萬1035元之請求，既經
    被上訴人以打拔鋼軌樁換算計價完畢而不應給付，詳如前述
    ，則其請求就32萬1035元另加計 11%計算之營造綜合保險費
    、利潤及管理費用給付，自無理由，不應准許。
  (三)上訴人是否已依約履行系爭工程廢方處理，而得請求被上訴
    人給付廢方處理費用：
  1.上訴人主張：兩造並未於系爭工程合約約定廢方棄置於土石
    方資源堆置處理場，且系爭工程合約並無適用內政部所頒布
    「營建廢棄土處理方案」之約定，故該方案即非兩造系爭工
    程合約條件之一，應無拘束兩造之效力。而伊已依施工補充
    說明之約定提出棄土計劃及自覓之棄土地點土地所有權人同
    意書、土地謄本、戶口名簿等件交予被上訴人，經被上訴人
    核定後，依棄土計劃施作廢方處理工作，被上訴人並自89年
    6月5日系爭工程第26至34期之估驗計價給付廢方處理費用，
    足證伊就系爭工程廢方處理工作係依工程合約施工補充說明
    辦理，被上訴人並無廢止伊所提棄土計劃之權利，仍應給付
    伊廢方處理費用 646萬4763元等語。被上訴人則辯稱：內政
    部「營建廢棄土處理方案」於86年 1月18日頒布，係就所有
    營建廢棄土所為之一體規定，系爭工程於86年12月19日訂約
    ，自須受內政部頒營建廢棄土處理方案之拘束。又依系爭工
    程之工程招標說明附件清單所示，「交通、安衛、環保施工
    說明書」係屬系爭工程合約之附件，其中條款之約定，應屬
    系爭工程合約之一部分；而依其中第 6點可知，系爭工程對
    於廢棄物之處理，要求依相關之棄置土之相關法令規章辦理
    ，並要求上訴人覓妥及提出依營建廢棄土處理方案所核准設
    立之棄土場，惟因上訴人未能提出依營建廢棄土處理方案所
    核准設立之棄土場為棄土地點，被上訴人乃認上訴人未合於
    規定，而於90年1月11日以 (90) 四工字第00322號函廢止先
    前所為之同意備查，上訴人嗣後即未再提送棄土計劃書，亦
    未提出處理廢方之相關憑證，則其請求被上訴人給付廢方處
    理部分之價金，即屬無據等語。
  2.查內政部於86年 1月18日曾就營建廢棄土之處理，頒佈營建
    廢棄土處理方案，其中針對公共工程廢棄土處理部分，係規
    定「重大公共工程建設挖填土石方應力求平衡，如有剩餘土
    石方應有棄土處理計畫，並應納入工程施工管理，由工程主
    辦機關負責督導承包廠商對於棄土之處理，並送棄土地點之
    地方政府備查。工程主辦機關，應負責自行規劃設置棄土場
    或嚴格要求承包廠商覓妥提出經省（市）、縣（市）政府、
    鄉（鎮、市）公所核准之棄土場地證明，並於投標文件及合
    約書中載明環保項目，如有違規棄土者，應依合約規定嚴格
    執行追究責任及處分。工程主辦機關應配合建立棄土運送憑
    證制度，並於承包廠商請領工程估驗款計價時查核運土車輛
    是否至指定之棄土場所傾倒。重大公共工程上級主管機關，
    於施工階段，應定期邀同省（市）建管、環保、農業、水土
    保持、警政等有關機關考核評鑑。承包廠商應依工程主辦機
    關規定將棄土處理紀錄，定期送工程主辦機關及地方政府備
    查。承包商違規棄土者，應由工程主辦機關，按合約規定扣
    帳、停止估驗、限期清除違規現場回復原狀，並移請地方環
    保機關依規定罰鍰，其嚴重者，送請地方營造業者管理機關
    依規定處分」（見原審卷(一)第52至53頁），核其性質係內政
    部針對棄土處理事項，對於下級機關所發布之規範，屬於行
    政規則，依行政程序法第159條第1項規定，原則上不直接對
    外發生法規範之效力。除非兩造於訂立系爭工程合約時，被
    上訴人已將上開處理方案之內容作為系爭工程合約之一部而
    與上訴人達成合意，上訴人始受其拘束，否則僅被上訴人基
    於行政一體之概念受其拘束。
  3.又台灣省交通處公路局所編印之「交通、安衛、環保施工說
    明書」為系爭工程合約第 4條第13點明文約定之合約條件之
    一，為兩造所不爭執。依照上開「交通、安衛、環保施工說
    明書」6.2廢棄土處理之部分，係記載：「 (1)本工程廢棄土
    之棄置，承包商（指上訴人）應事先覓妥並提出經政府機關
    許可設置之棄土場證明。(2)承包商應於工程開工前將廢棄土
    處理計畫送本局施工單位審核後轉報工程處同意後再送棄土
    地點之地方政府備查。廢棄土處理計畫應載明下列各項：a.
    工程名稱及承包商名稱、負責人姓名、電話、地址。b.廢棄
    土數量、內容及棄土作業時間。c.棄土場之地點、使用權源
    。d.廢棄土運送時間、路線及處理作業方式。e.運送車輛牌
    照號碼及駕駛員駕照影印本。前項廢棄土處理計劃經核備後
    由本局（指被上訴人之上級機關）發給運送憑證，其處理計
    畫內容有變更者仍應依有關規定程序申請」等語（見原審卷
    (一)第143至144頁），可知上開「交通、安衛、環保施工說明
    書」 6.2廢棄土處理之規定顯已包括前述營建廢棄土處理方
    案之內容在內，尤其是要求承包商必須覓妥並提出經政府機
    關許可設置之棄土場證明而擬具廢棄土處理計畫。故營建廢
    棄土處理方案之內容亦即「交通、安衛、環保施工說明書」
    6.2 廢棄土處理之部分，已經被上訴人提出作為系爭合約條
    件之一部而與上訴人達成合意，則系爭工程合約雖非直接受
    到營建廢棄土處理方案之拘束，但該處理方案之內容藉由前
    述交通、安衛、環保施工說明書」 6.2廢棄土處理部分之約
    定，已實際成為系爭工程合約之一部，兩造自應依照前開之
    契約內容予以履行。
  4.上訴人雖主張伊已依照系爭工程合約施工補充說明第 5點約
    定：「．．．承包商應於施工前擬妥棄土計畫及棄土地點土
    地所有權人同意書、土地謄本、戶口名簿影本等經本局工地
    經辦單位核可後施工．．．」之內容辦理，並曾經被上訴人
    予以核可，顯已依約履行云云。惟查：上述施工補充說明第
    5 點固僅記載上訴人需提出棄土計畫及棄土地點土地所有權
    人同意書、土地謄本、戶口名簿影本之資料，惟「交通、安
    衛、環保施工說明書 」6.2廢棄土處理部分之約定，既屬系
    爭工程合約之一部，與前述施工補充說明第 5點約定，自應
    互為補充解釋，上訴人仍須提出符合約定之合法場所證明等
    資料，始能謂依照系爭工程合約內容履行。而上訴人雖曾於
    88年 1月間提出廢土計畫書及附具棄土地點所有權人同意書
    、土地謄本、戶口名簿影本等，向被上訴人陳報並經被上訴
    人核備，然嗣經被上訴人廢止前開核備，此為兩造所不爭執
    。被上訴人於廢止核備上訴人原先陳報之廢土計畫書及相關
    資料之同時，並要求上訴人應依處理方案相關規定辦理，且
    進一步要求上訴人按相同程序提送「合法場所證明」、「同
    意書」及「處理計畫書」，此有上訴人提出被上訴人寄發之
    90年1月11日（90）四工工字第00322號函、同年月30日(90)
    四工南字第0449號函、同年 5月25日（90）四工南字第2921
    號函、同年6月11日(90)四工南字第2951號函、同年 9月4日
    （90）四工南字第5173號函等影本各1件在卷可憑(依序見原
    審卷(一)第49、50、59、58、61頁 )；按前揭營建廢棄土處理
    方案並非直接對外發生拘束力之行政規則，被上訴人於上開
    函文逕行要求上訴人應依僅具行政機關內部效力之處理方案
    規定提送廢土計畫及相關資料，固有未洽，然作為系爭工程
    合約一部之「交通、安衛、環保施工說明書 」6.2廢棄土處
    理之部分，已明示與處理方案相同內容之規範，亦如前述，
    則被上訴人於上開函文要求上訴人提送「合法場所證明」、
    「同意書」及「處理計畫書」，並未逾越契約約定之範圍，
    自屬有據。惟上訴人嗣後並未再行提送符合被上訴人前開函
    文所要求之相關資料，自難謂已依照系爭工程合約之條件履
    行。
　5.至上訴人雖提出原證30之結算明細算表，主張伊已完成廢方
    之處理，被上訴人應給付該部分報酬 646萬4763元；且被上
    訴人已估驗計付者，為系爭工程「橋樑下部結構工程」之廢
    方處理費用33萬3900元，與上訴人所請求者，乃「路基路面
    工程」之廢方處理費用不同等語。惟被上訴人辯稱：上開結
    算明細表僅係伊估算廢棄土方之收量，並非伊核算同意之結
    算數量；且關於廢方處理之估驗，伊雖曾估驗計價4200立方
    米，惟因經濟部水利署第一河川局於89年 6月14日來函表示
    挖除之土石不得外運，伊乃計算至該階段實際完成之數量，
    由於先前估驗係依日報表作概估，嗣依斷面圖計算確實數量
    應為1484立方米，遂於89年12月20日估驗第36期工程款時予
    以扣回2716立方米，並將廢方處理計價1484立方米、金額為
    33萬3900元，再於37期估驗時，將上開計價1484立方米、33
    萬3900元部分自第一頁「路基路面工程」項下之廢方處理欄
    移除，改列於第四頁之「橋樑下部結構」項下之廢方處理欄
    ，可見伊就廢方處理費用已給付33萬3900元。此外，上訴人
    並未提出其他處理廢方之憑證，自不能請求伊給付廢方處理
    費用等語。經查：
    (1)上訴人提出原證30之結算明細表並無被上訴人承辦人員之
      核章，此有該結算明細表影本1紙在卷可稽（見原審卷(一)
      第112頁)，顯難認係被上訴人同意之結算數量，自不能僅
      憑該結算明細表遽認上訴人已完成廢方處理工作，而得向
      被上訴人請求該部分報酬646萬4763元。
    (2)又查，關於廢方處理之估驗，被上訴人曾於89年 5月20日
      第25期估驗4000立方米，計價90萬元，又於89年 6月20日
      第27期估驗200立方米，計價4萬5000元，累計為94萬5000
      元，有該2期工程估驗計價明細表節本在卷可按(見本院卷
      (二)第16頁、第17頁) ；其後就廢方處理部分，並未增加完
      成數量，迭至第36期估驗時，始自原先累計完成之4200立
      方米扣回2716立方米，並將廢方處理計價1484立方米、金
      額為33萬3900元，再於第37期估驗時，將上開計價1484立
      方米、33萬3900元部分自第一頁「路基路面工程」項下之
      廢方處理欄移除，改列於「橋樑下部結構」項下之廢方處
      理欄，嗣於第38期估驗計價時，在「路基路面工程」項下
      廢方處理欄之累計數量記載為 0，此有第26至34期及第36
      、37、38期工程估驗計價明細表節本在卷可佐 (依序見本
      院卷(一)第350至376頁、本院卷(二)第21頁、第41頁、第44頁
      ) ，尚難認上訴人有依約完成廢方處理之義務。
    (3)此外，上訴人並未提出棄土載運紀錄，並備妥『棄土載運
      執行紀錄報告書』或其他足以證明其確已依約完成廢方處
      理之憑證，自難認其已依約履行廢方處理之義務，則被上
      訴人拒絕給付系爭工程廢方處理費用，即屬有據。又上訴
      人復未能證明其未能完成廢方處理，係可歸責於被上訴人
      事由所致，從而上訴人依據系爭工程合約第 5條約定以實
      際驗收數量結算之法律關係及民法第 267條規定，請求被
      上訴人給付系爭工程廢方處理費用 646萬4763元，即無理
      由。
  (四)上訴人得否請求被上訴人給付其餘 9支預力基樁之補樁費用
    ？上訴人是否得就其施作預力基樁之補樁費用，請求被上訴
    人再給付加計11％之營造綜合保險費、利潤及管理費即4 萬
    6662元：
  1.關於預力基樁部分，上訴人原請求被上訴人給付10支預力基
    樁發生損壞之補樁費用42萬4004元及加計 11%計算之營造綜
    合保險費、利潤及管理費即4萬6662元(合計為47萬866元)，
    經原審以兩造就編號A-1-11之基樁，於88年1月4日會同環太
    公司開挖現場，並作成：研判該處地質為卵礫石層，間夾雜
    業已風化之孤石，擬以補樁方式處理之結論，因認編號A-1-
    11之基樁所在地質情形既經雙方會勘後發現夾雜孤石在內，
    已與被上訴人提供之地質調查報告不符，採信上訴人主張編
    號A-1-11之基樁需要補樁，係因被上訴人對於地質情形調查
    不清楚所致，並以補樁編號A-1-11所需補樁打設費用及因補
    樁而加大基礎之混凝土、鋼筋及打樁機運輸費用即分別為1
    萬7976元及2萬4444元，二者合計為4萬2420元，判決上訴人
    得依民法第509條規定，請求被上訴人給付編號A-1-11之1支
    預力基樁之補樁費用4萬2420元，並駁回上訴人關於其餘9支
    補樁費用及加計11%之營造綜合保險費、利潤及管理費即4萬
    6662元部分之請求。上訴人就其敗訴部分上訴，被上訴人則
    未聲明不服，則上訴人請求預力基樁補樁費用，於4萬2420
    元本息部分，已告確定。是本院就此部分應予審究者，即為
    上訴人得否請求被上訴人給付其餘9支預力基樁之補樁費用
    ？上訴人得否就其施作預力基樁之補樁費用，請求被上訴人
    再給付加計11％之營造綜合保險費、利潤及管理費即4萬
    6662元？茲分述之。
  2.上訴人主張：系爭工程羅東端左側擋土牆預力基樁入土4.5
    公尺即遭破壞，經被上訴人所屬南澳工務段要求評估，兩造
    開會協商確定系爭工程基樁破樁係因地質情形所致，被上訴
    人乃要求上訴人以補樁方式處理，而地質情況係由被上訴人
    查勘，被上訴人查勘失實而於設計圖說中均未標示、說明，
    被上訴人之指示洵不適當，系爭工程預力基樁補樁確係因可
    歸責於被上訴人之事由所致，被上訴人自應給付補樁費用等
    語。被上訴人則辯稱：兩造先前僅就編號A-1-11之基樁，於
    88年1月4日會同環太公司開挖現場，並作成：研判該處地質
    為卵礫石層，間夾雜業已風化之孤石，擬以補樁方式處理之
    結論。至於上訴人所主張之其餘 9支基椿發生損害之原因，
    上訴人始終未能證明係因實際地質情形與被上訴人提供之地
    質調查報告不符所導致，則上訴人請求被上訴人給付補樁費
    用，即屬無據等語。經查：
    (1)被上訴人於辦理系爭工程時，曾先委由環太公司委託弘原
      探勘有限公司施鑽，共計鑽探四孔，深度均為 45m，據以
      評估現場地質情形，分析後認為現場地質係以密實粒狀砂
      礫石層為主，間夾不連續卵礫石層，此有被上訴人提出之
      地質鑽探工程報告書及所附地質剖面圖1份附卷可參(見原
      審卷(三)第40至90頁、原審卷(一)第213頁)。嗣上訴人施作系
      爭工程羅東端左側擋土牆基礎預力基樁時，共有10支預力
      基樁（基樁編號分別為A-1- 3；A-1 -4；A-1-10；A-1-11
      ；A-1-16；A-1-19；A-1-20；A-2-8；A-3-7；A-3-21）發
      生破樁而損壞之情形，亦有被上訴人提出之打樁紀錄表在
      卷足稽（見原審卷(一)第216至225頁），堪信上訴人主張有
      10支預力基樁發生損害之情為實在。
    (2)上訴人主張含編號A-1-11在內之10支預力基樁發生損壞需
      要補樁之原因，均係因被上訴人對於施工現場之地質情形
      調查不清楚所致，惟為被上訴人所否認。經查：被上訴人
      固曾於87年12月16日通知上訴人因編號A-1-11之基樁入土
      4.5 公尺即破壞，請其將該基樁挖除並紀錄地質狀況，兩
      造並於87年12月22日會同環太公司履勘現場，將該斷樁部
      分挖開周圍土方，以瞭解地質情形，嗣後再於88年1月4日
      會同環太公司開挖現場，並作成：研判該處地質為卵礫石
      層，間夾雜業已風化之孤石，擬以補樁方式處理之結論，
      此有上訴人提出之被上訴人於 87年12月16日 87四工字第
      8708359 號函文、系爭工程排除影響施工因素協調會紀錄
      、系爭工程預力基樁、補樁現場會勘紀錄各 1份在卷可佐
      (依序見原審卷(一)第62、63、64頁)；惟前述履勘僅有針對
      編號A-1-11之基樁所在地質情形予以會勘，被上訴人亦辯
      稱僅開挖此處而發現有孤石而已，參以被上訴人提出前述
      打樁紀錄表之記載，10支基樁又各有不同之損壞情形，則
      其餘 9支基樁發生損害之原因，是否亦為實際地質情形與
      被上訴人提供之地質調查報告不符所導致，即非無疑；而
      上訴人始終未能證明其餘 9支預力基樁發生損害亦係因被
      上訴人對於地質情形調查不清楚所致，則其主張可歸責於
      被上訴人，而依民法第509條規定，請求被上訴人給付該9
      支基樁之補樁費用云云，即屬無據。
    (3)何況兩造均不爭執為系爭工程合約條件一部之「公路工程
      施工說明書」5.06混凝土基樁施工說明書第11條約定：「
      在打樁工作之全部過程中，凡因打樁不當而樁身毀損者，
      或打入不適當位置者，及打至設計圖所示標高以下者，皆
      應由承包商按工程司指示依下列方法，擇一加以改正，所
      需費用悉由承包商負擔：拔出原樁而另易以新樁，必要時
      用一較長者。在該損壞之樁或過低之樁旁，另打一樁。將
      樁接長或將基礎之底腳加深，使樁頂能身埋於底腳內」(
      見原審卷(一)第155頁)。而該項約定雖針對可歸責於承包商
      即上訴人之事由而規範，惟上訴人既不能證明其餘 9支預
      力基樁發生損害係因被上訴人對於地質情形調查不清楚所
      致，則其本於系爭工程合約所應負修補工作物瑕疵之義務
      ，而負擔補樁費用，亦屬合理，尚無從認為構成工程變更
      之情事，亦無情事變更原則之適用。是上訴人依系爭工程
      合約第 5條以實際驗收數量結算、第10條工程變更之約定
      ，及民法第227條之2第1項、民事訴訟法第397條第 1項請
      求被上訴人給付其餘 9支預力基樁之補樁費用，亦無足取
      。
  3.又查：工程詳細價目單為合約條件之一，此觀系爭工程合約
    第 4條約定自明。關於編號A-1-11預力基樁之補樁費用，既
    經原審判決上訴人得依民法第509條規定請求被上訴人給付4
    萬2420元而確定在案，即屬報酬之性質，則被上訴人對於該
    部分費用，自應依照系爭工程合約約定之計算方式給付。而
    依上訴人提出工程詳細價目單之記載（見原審卷(二)第113頁)
    ，係就各項工程價目臚列金額，再加計 1％之營造綜合保險
    費及15％之包商利稅及管理費 (含營業稅5％)計付，是上訴
    人主張被上訴人就編號A-1-11之1支預力基樁之補樁費用4萬
    2420元應另加計 11%計算之營造綜合保險費、利潤及管理費
    用即4666元給付，洵屬有據。至上訴人就其餘 9支預力基樁
    補樁費用之請求既不應准許，則其請求就此部分補樁費用另
    加計 11%計算之營造綜合保險費、利潤及管理費用給付，自
    無理由，不應准許。
  (五)綜上，上訴人提起本件上訴，主張就其請求Ｈ型鋼打拔設置
    費用276萬3858元應另加計11%計算之營造綜合保險費、利潤
    及管理費用即30萬4024元給付，及就其主張被上訴人就編號
    A-1-11之1支預力基樁之補樁費用4萬2420元應另加計11% 計
    算之營造綜合保險費、利潤及管理費用即4666元給付，亦即
    二者合計30萬8690元部分，洵有理由；逾此部分之請求，即
    屬無據，不應准許。至上訴人另請求被上訴人於給付1611萬
    9683元時，應加計以5%計算之加值型營業稅部分，原審以未
    見其敘明請求之依據，而駁回之，上訴人上訴後，始終未提
    出請求之依據，則其此部分請求自屬無據，應予駁回。
五、綜上所述，上訴人依系爭工程合約之法律關係、民法第240
    條、第267條、第509條規定或情事變更原則提起本件訴訟，
    請求被上訴人應再給付上訴人1230萬6927元及自起訴狀繕本
    送達之翌日即92年12月10日起至清償日止，按年息百分之五
    計算之利息，並應於給付1611萬9683元時，加計以 5％計算
    之加值型營業稅，於30萬8690元及自92年12月10日起至清償
    日止，按年息百分之五計算之利息部分，為有理由，應予准
    許。逾此部分之請求，為無理由，不應准許。原審就上開應
    予准許部分，為上訴人敗訴之判決，尚有未洽，上訴意旨指
    摘原判決此部分不當，求予廢棄改判，為有理由，爰由本院
    將原判決此部分廢棄，改判如主文第 2項所示。至上開不應
    准許部分，原審為上訴人敗訴之判決，並無不合，上訴意旨
    指摘原判決此部分不當，求予廢棄改判，為無理由，應予駁
    回。
六、本件為判決基礎之事證已臻明確，本院經逐一審酌兩造歷審
    所提其餘攻擊、防禦方法及援用之證據，均與前開論斷結果
    無礙，爰不再一一論述，併此敘明。
七、據上論結，本件上訴為一部有理由，一部無理由，依民事訴
    訟法第450條、第449條第1項、第79條，判決如主文。
中　　華　　民　　國　　96　　年　　5 　　月　　8 　　日
                    民事第十庭
                        審判長法　官  阮富枝
                              法  官  陳財旺
                              法  官  吳麗惠
正本係照原本作成。
上訴人如不服本判決，應於收受送達後20日內向本院提出上訴書
狀，其未表明上訴理由者，應於提出上訴後20日內向本院補提理
由書狀（均須按他造當事人之人數附繕本）上訴時應提出委任律
師或具有律師資格之人之委任狀；委任有律師資格者，另應附具
律師資格證書及釋明委任人與受任人有民事訴訟法第466條之1第
1項但書或第2項（詳附註）所定關係之釋明文書影本。
中　　華　　民　　國　　96　　年　　5 　　月　　9 　　日
                              書記官  陶美玲
附註：
民事訴訟法第466條之1（第1項、第2項）：
對於第二審判決上訴，上訴人應委任律師為訴訟代理人。但上訴
人或其他法定代理人具有律師資格者，不在此限。
上訴人之配偶、三親等內之血親、二親等內之姻親，或上訴人為
法人、中央或地方機關時，其所屬專任人員具有律師資格並經法
院認為適當者，亦得為第三審訴訟代理人。
